臺灣高等法院高雄分院刑事裁定　　　　　110年度抗字第351號
抗　告　人
即受 刑 人　LEONARD CHAN HUAN YANG（曾煥暘）



上列抗告人因聲明異議案件，不服臺灣高雄地方法院中華民國11
0 年8 月31日裁定（110 年度聲字第1819號），提起抗告，本院
裁定如下：
    主  文
抗告駁回。
    理  由                                                                
一、抗告意旨略以：㈠檢察官依刑法第41條第1 項但書之規定否
    准抗告人即受刑人LEONARD CHAN HUAN YANG（曾煥暘，下稱
    抗告人）易科罰金之聲請，命抗告人入監服刑，程序上應讓
    抗告人有陳述意見之機會，然原審未調查相關資料，僅以執
    行檢察官於指揮命令中已具體敘明不准抗告人易科罰金、易
    服社會勞動之理由，尚無抗告人所指檢察官未附不准易科罰
    金理由而有裁量瑕疵之情形為由，剝奪抗告人申辯之機會，
    自有未當。㈡又酒駕三犯直接發監、不得易科罰金，係法務
    部民國102 年6 月19日發函全國檢察機關統一標準，由全國
    檢察長所為之會議決議，但該決議並未經立法機構或司法審
    判程序確認，該決議能否逕為拘束人民人身自由依據，不無
    疑義，且該決議亦表示檢察官可就例外情況與行為人之經濟
    情況、家庭狀況等，進行個案審酌，而抗告人於109 年6 月
    9 日涉犯刑法第185 條之3 第1 項第1 款不能安全駕駛動力
    交通工具罪，距前次102 年4 月24日所涉酒駕案件（高雄地
    方法院102 年度交簡字第2280號）已間隔逾7 年，符合上揭
    5 年內酒駕3 犯不得易科罰金亦不准社會勞動之例外（即最
    後一次犯酒駕與前次酒駕間隔3 年以上），且抗告人所犯均
    未造成第三人損害，並非惡性重大之人，原裁定僅以抗告人
    之累犯紀錄，駁回本件聲明異議，顯與比例原則相悖。㈢再
    者，檢察官執行指揮之理由，實係依憑抗告人之犯罪次數，
    資為准否易科罰金裁量權之行使，殊非刑法第41條但書所規
    定「倘予易科罰金之機會，難收矯正之效或難以維持法秩序
    」具體理由。又抗告人多年來從事教職，家中經濟端賴抗告
    人一人賺取收入支撐，倘入監服刑，抗告人之配偶生活勢難
    以為繼，而刑法第41條第1 項規定於修法後雖刪除「因身體
    、教育、職業、家庭之關係或其他正當事由，執行顯有困難
    」之要件，然仍可資為「倘予易科罰金之機會，難收矯正之
    效或難以維持法秩序」的審查依據，抗告人既有執行困難之
    正當事由，則檢察官所為不得易科罰金、不得易服社會勞動
    之指揮，即有違誤。綜上，爰依法提起抗告，請求撤銷原裁
    定，更為適當合法之裁定。
二、按刑法第41條第1 項規定：犯最重本刑為5 年以下有期徒刑
    以下之刑之罪，而受6 月以下有期徒刑或拘役之宣告者，得
    以新臺幣（下同）1 千元、2 千元或3 千元折算1 日，易科
    罰金。但易科罰金，難收矯正之效或難以維持法秩序者，不
    在此限。又依前項規定得易科罰金而未聲請易科罰金者，得
    以提供社會勞動六小時折算一日，易服社會勞動；受六月以
    下有期徒刑或拘役之宣告，不符第一項易科罰金之規定者，
    得依前項折算規定，易服社會勞動；前二項之規定，因身心
    健康之關係，執行顯有困難者，或易服社會勞動，難收矯正
    之效或難以維持法秩序者，不適用之，同法第41條第2 項、
    第3 項、第4 項分別定有明文。是在刑事執行程序中，檢察
    官得依刑法第41條第1 項但書規定，審酌受刑人是否具有「
    確因不執行所宣告之刑，難收矯正之效，或難以維持法秩序
    」等事由，決定個別受刑人適宜易科罰金與否；依同法第41
    條第4 項規定，審酌受刑人是否具有「易服社會勞動，難收
    矯正之效，或難以維持法秩序」等事由決定之，此係立法者
    賦予檢察官針對具體執行個案之裁量權限，非謂一經判決宣
    告得易科罰金之標準或符合前揭得易服社會勞動之標準，檢
    察官即應為易科罰金或易服社會勞動之處分。是以，檢察官
    對於得易科罰金、易服社會勞動案件之指揮執行，如已具體
    說明認受刑人因不執行所宣告之刑，難收矯正之效，或難以
    維持法秩序之理由，自得不准易科罰金或易服社會勞動而執
    行徒刑；此乃檢察官指揮執行時得依職權裁量之事項，倘其
    未濫用裁量權限，不得任意指摘為違法，此觀諸刑事訴訟法
    第457 條第1 項前段「執行裁判由為裁判法院之檢察官指揮
    之」之規定即明（最高法院98年台抗字第102 、477 號、10
    3 年度台抗字第238 號刑事裁定意旨參照）。又上開法條所
    稱「難收矯正之效」及「難以維持法秩序」，均屬不確定法
    律概念，此乃立法者賦予執行檢察官能依具體個案，考量犯
    罪所造成法秩序等公益危害大小、施以自由刑，避免受刑人
    再犯之效果高低等因素，據以審酌得否准予易科罰金或易服
    社會勞動，亦即執行檢察官應為關於自由刑一般預防（維持
    法秩序）與特別預防（有效矯治受刑人使其回歸社會）目的
    之衡平裁量，非謂僅因受刑人個人家庭、生活處遇值得同情
    即應予以准許。再者，刑法第41條於94年2 月2 日修法公布
    後已刪除「因身體、教育、職業或家庭之關係或其他正當事
    由，執行顯有困難」之規定，故此項要件已非法定審酌要件
    ，是關於受刑人之家庭、職業等因素，與檢察官就是否准受
    刑人易科罰金，有無「確因不執行所宣告之刑，難收矯正之
    效，或難以維持法秩序」之情況，並無必然關聯。
三、經查：
㈠、抗告人因公共危險案件，經原審法院以109 年度交簡字第25
    85號判處有期徒刑6 月，如易科罰金，以1,000 元折算1 日
    確定，有前開判決及臺灣高等法院被告前案紀錄表附卷足參
    。嗣抗告人被移送至高雄地檢署執行，執行檢察官不准易科
    罰金之理由為：「被告已四犯，均易科罰金仍再犯，又本件
    係因自摔而遭發現酒駕，足認已有危害用路人之可能，復酒
    測值高達2 以上，顯見如未入監，難收矯正之效」；不准易
    服社會勞動之審查理由，勾選記載為：「有不執行所宣告之
    刑，難收矯正之效或難以維持法秩序之其他事由，並備註：
    四犯酒駕案件，惟距前次已逾7 年，酒精濃度2.0 以上」等
    情，業經原審依職權調取高雄地檢署110 年度執字第2196號
    執行卷宗核閱無訛，並有易科罰金案件初核表及得易服社會
    勞動案件初審表在卷可稽，足認檢察官於指揮命令中，已具
    體敘明本於職權不准抗告人易科罰金、易服社會勞動之理由
    ，並無抗告人所指「檢察官未附具不准易科罰金理由」而有
    裁量瑕疵之情形。則於此酒駕肇事造成無數無辜被害家庭傷
    痛，屢為媒體報導，政府亦大力宣導酒後不得駕車觀念之際
    ，抗告人仍不知警惕，執意一再酒醉駕車以身試法，吐氣酒
    精濃度高達2 mg/l（依我國法令，吐氣酒精濃度倘高於0.25
    mg/l，即構成刑法第185 條之3 酒駕公共危險刑責），檢察
    官據此未准易科罰金、易服社會勞動，尚難認有何違法或不
    當之處。
㈡、再者，刑法第41條第1 項之規定係「得」易科罰金，並非「
    應」易科罰金，故原確定判決雖就得易科罰金部分之罪依據
    刑法第41條第1 項之規定宣告易科罰金折算標準，然法院所
    諭知者僅係「如」准予易科罰金時之折算標準，至於實際執
    行時得否易科罰金，係法律賦予執行檢察官視個案具體情形
    予以裁量之權能，是抗告人受有期徒刑之宣告，自非以准予
    易科罰金執行為原則。又刑法第57條乃法院科刑時審酌量刑
    輕重之依據，至於量刑後，如係符合法律規定得易科罰金之
    標準，即應由檢察官依同法第41條第1 項規定，審酌究否准
    予易科罰金，故量刑輕重、是否准予易科罰金二者，審酌之
    階段既不相同，適用法條亦相迥異，從而關於個案行為人之
    具體情狀，縱使於量刑輕重、准予易科罰金與否時均有審酌
    ，只需評價之具體情狀確實存在，且符合各該法文規定者，
    即難認有何雙重評價之處。況刑法第41條第1 項但書之審酌
    標準為「但確因不執行所宣告之刑，難收矯正之效，或難以
    維持法秩序者」，乃屬不確定法律概念，且並未規定審酌時
    應排除刑法第57條各款事項，故檢察官於衡量該標準時，本
    可針對包含刑法第57條各款事項在內之個案具體狀況，通盤
    考量是否有不執行所宣告之刑，難收矯正之效，或難以維持
    法秩序之情事，俾以作成合義務性裁量。故抗告人以執行檢
    察官所據不准其聲請易科罰金之理由，業為原確定判決於量
    處刑度時所考量，若再重為審酌，無異雙重評價，而認檢察
    官執行之指揮不當云云，尚有未洽。
㈢、至臺灣高等法院檢察署研議統一酒駕再犯發監標準之原則，
    依據研議結果，被告5 年內三犯刑法第185 條之3 第1 項之
    罪者，原則上即不准予易科罰金，但有下列情形之一者，執
    行檢察官得斟酌個案情況考量是否准予易科罰金：1.被告係
    單純食用含有酒精之食物（如：薑母鴨、麻油雞、燒酒雞）
    ，而無飲酒之行為。2.吐氣酒精濃度低於0.55mg/l，且未發
    生交通事故或異常駕駛行為。3.本案犯罪時間距離前次違反
    刑法第185 條之3 第1 項之罪之犯罪時間已逾3 年。4.有事
    實足認被告已因本案開始接受酒癮戒癮治療。5.有其他事由
    足認易科罰金已可收矯正之效或維持法秩序者。依前說明，
    可知法務部僅列舉酒駕三犯不准易科罰金之原則與若干例外
    情形供檢察官參考，並未排除前述檢察官依個案為適法裁量
    之空間，本件檢察官既已依職權審酌抗告人之再犯情狀，具
    體敘明不予易科罰金理由，難謂有何違法或不當之處。因此
    ，抗告人主張其本件犯罪時間距離前次違反刑法第185 條之
    3 第1 項之罪犯罪時間已逾3 年，檢察官即應准予易科罰金
    云云，顯係曲解上開研議結果之內容，要無足採。
㈣、抗告人另以以其家中經濟均仰賴其支撐，主張有上述不宜入
    監服刑之事由云云。惟刑法第41條第1 項規定於修法後刪除
    「異議人因身體、教育、職業、家庭之關係或其他正當事由
    ，執行顯有困難」之要件，故執行檢察官考量是否准予抗告
    人易科罰金時，僅須審酌是否具有「確因不執行所宣告之刑
    ，難收矯正之效，或難以維持法秩序」事由為裁量，故抗告
    人所陳縱係屬實，惟此應係向相關單位求助，由社會救助系
    統輔助之問題，尚非執行檢察官於決定是否命抗告人入監執
    行時所應斟酌審查之法定事由，抗告人執此聲明異議，自非
    有據。
四、綜上所述，本件執行檢察官已具體敘明否准抗告人易科罰金
    、易服社會勞動之理由，經核未有逾越法律授權、專斷等濫
    用權力之情事。因此，原裁定認抗告人聲明異議所述各情，
    均難認檢察官執行之指揮有何違法或不當，認抗告人之聲明
    異議為無理由，應予駁回，核與法律規定相符。又關於本件
    抗告人之公共危險案件得否易科罰金及社會勞動部分，檢察
    官於110 年7 月28日核發本件110 年執字第2196號執行（傳
    票）命令（備註：不准易科罰金及社會勞動）之前，已於11
    0 年5 月4 日通知抗告人得於110 年5 月27日到該署陳述意
    見，且抗告人亦於110 年5 月20日提出陳述意見狀，惟此部
    分嗣經檢察官審酌後覆以：「…台端因犯不能安全駕駛致交
    通危險罪，業經臺灣高雄地方法院判決確定，本件已四犯酒
    駕案件，前案均易科罰金而再犯，且為酒駕自摔經發現，足
    認有危害用路人之可能，復酒測值高達2.0 以上，因認非執
    行本件宣告刑，難以收矯正之效果，亦不足昭炯戒而維持法
    秩序，台端聲請易科罰金，礙難准許。」此有臺灣高雄地方
    檢察署110 年5 月4 日到署陳述意見通知、抗告人之陳述意
    見狀、臺灣高雄地方檢察署110 年6 月8 日雄檢榮110 年執
    聲他1021字0000000000號函及同署110 年7 月28日核發110
    年執字第2196號執行（傳票）命令等件在卷可憑（見臺灣高
    雄地方檢察署110 年執聲他字第1021號及同署110 年執字第
    2196號執行卷宗），足見檢察官於否准本件抗告人易科罰金
    及易服社會勞動之聲請前，已賦予抗告人陳述意見之機會甚
    明，抗告意旨泛稱「檢察官於否准其易科罰金之聲請前，並
    未給予陳述意見之機會」云云，顯屬無據。從而，抗告人猶
    執前詞提起抗告，指摘原裁定不當，並無理由，應予駁回。
據上論結，應依刑事訴訟法第412 條，裁定如主文。
中    華    民    國   110    年    10    月    20    日
                  刑事第五庭    審判長法  官  簡志瑩
                                      法  官  陳美燕
                                      法  官  唐照明
以上正本證明與原本無異。
不得再抗告。
中    華    民    國   110    年    10    月    20    日
                                      書記官  梁雅華